臺灣高等法院刑事判決
109年度上易字第1157號
上  訴  人  
即  被  告  涂慶雄



選任辯護人  何啟熏律師
上  訴  人  
即  被  告  李錦郎


選任辯護人  賴佳郁律師
上  訴  人  
即  被  告  李佳勳



選任辯護人  趙俊翔律師
上  訴  人  
即  被  告  劉易鑫


選任辯護人  鍾儀婷律師
上列上訴人等即被告等因竊佔案件，不服臺灣桃園地方法院108
年度易字第151號，中華民國109年3月11日第一審判決（起訴案
號：臺灣桃園地方檢察署107年度偵字第4247號），提起上訴，
本院判決如下：
    主  文
原判決撤銷。
乙○○犯竊佔罪，累犯，處有期徒刑陸月，如易科罰金，以新臺幣
壹仟元折算壹日。
丁○○犯竊佔罪，處有期徒刑肆月，如易科罰金，以新臺幣壹仟元
折算壹日。緩刑貳年。
丙○○、甲○○均無罪。  
    事  實
一、乙○○、丁○○均明知桃園市○○區○○段000○000地號土地均為臺
    灣石門農田水利會（下稱石門農田水利會）所有，其等並無
    占用之正當權源，竟意圖為自己不法之利益，未經石門農田
    水利會同意，分別為下列竊佔行為：
  ㈠乙○○明知其於96年間，已因竊佔桃園市○○區○○段000 地號土
    地，經臺灣桃園地方法院以99年度審易字第26號判處有期徒
    刑6月確定，於99年10月7日易科罰金執行完畢，並拆除占用
    在前開土地上之建物，竟仍於99年12月3日後至99年12月31
    日止之某日，在桃園市○○區○○段000 ○000 地號土地重新搭
    建建築物，用以經營修車廠（占用面積如附表一編號1所示
    ），以此方式排除他人之占有使用，竊佔石門農田水利會所
    有之桃園市○○區○○段000 ○000地號土地。
  ㈡丁○○自103年2月15日起，在桃園市○○區○○段000 ○000地號土
    地上，舖設水泥、停放車輛、擺放貨櫃（占用面積如附表一
    編號2所示），以此方式排除他人之占有使用，竊佔石門農
    田水利會所有之桃園市○○區○○段000○000地號土地，至109年
    8月26日將前揭竊佔部分移除。
二、案經法務部調查局移送臺灣桃園地方檢察署檢察官偵查起訴
    。
    理  由
壹、證據能力
一、按被告以外之人於審判外之言詞或書面陳述，除法律有規定
    者外，不得作為證據；又被告以外之人於審判外之陳述，雖
    不符合同法第159條之1至第159條之4之規定，但經當事人於
    審判程序同意作為證據，法院審酌該言詞陳述或書面陳述作
    成時之情況，認為適當者，亦得為證據，當事人、代理人或
    辯護人於法院調查證據時，知有第159條第1項不得為證據之
    情形，而未於言詞辯論終結前聲明異議者，視為有前項之同
    意，刑事訴訟法第159條第1項及第159條之5分別定有明文。
    本案當事人、辯護人就本判決所引用下列被告以外之人於審
    判外之陳述，於本院審理時均表示同意作為證據使用，且迄
    至言詞辯論終結前均未聲明異議，經本院審酌該等證據之做
    成情況，核無違法取證或其他瑕疵，認均適為本案認定事實
    之依據，依刑事訴訟法第159條之5規定，有證據能力。
二、本案犯罪事實之非供述證據，查無違反法定程序取得之情，
    依刑事訴訟法第158條之4規定反面解釋，亦具證據能力。
貳、有罪部分
一、訊據被告乙○○、丁○○對於上揭事實均坦承不諱，惟被告乙○○
    之選任辯護人為被告乙○○辯稱：被告乙○○於占有之初，即為
    水利會所知，且石門農田水利會依每年按時寄發補償金繳費
    通知，被告也按時繳納，另被告雖曾受民事拆屋還地訴訟確
    定，然判決確定後三個月內，被告即與石門農田水利會召開
    協調會，被告除繳納違約金外，被告乙○○占用案以占用補償
    金辦理，被告已依該會議紀錄繳違約金，也繼續繳占用補償
    金，石門農田水利會實際上並未要求被告乙○○要拆屋還地，
    而是以繳納占用補償金方式，同意被告繼續使用云云。被告
    丁○○之選任辯護人為被告丁○○辯稱：本件占用情形是其父時
    代就到現在，在其父過世後，丁○○母親邱荷妹也是經石門農
    田水利會告知要變更繳納名義人，邱荷妹才會去辦理義務人
    變更為丁○○，丁○○才會變被告，所有款項也是邱荷妹在處理
    ，被告丁○○主觀上無法認知到是竊佔云云。惟查：　　
　㈠被告乙○○於上開時間以上開方式占用上開地號、面積之土地
    ；被告丁○○於上開時間以舖設水泥、停放車輛之方式占用上
    開地號、面積之土地等事實，業經被告乙○○、丁○○於本院審
    理時均坦承不諱，核與證人即石門農田水利會人員莊育田於
    偵查及原審審理時之證述相符（見107年度偵字第4247號偵
    查卷第121至124頁、原審卷第183至196頁），並有石門農田
    水利會106年11月14日石農輔字第1060015069號函附之桃園
    市○○區○○段000○000 地號土地之占用補償金完繳記錄清冊、
    108年11月22日石農管字第1080055271號函附之被告等人占
    用土地時間及占用情形資料、桃園市○○區○○段000地號土地
    建物查詢資料、土地違規使用之現場勘查照片、占用補償金
    之繳款通知單、占用補償金異議申請書在卷可佐（見前揭偵
    查卷第9至11、30至31、66至71、100至105、112至118頁、
    原審卷第75至79、101、271至279頁），此部分事實，應堪
    認定。
　㈡被告乙○○、丁○○2人主觀上確有竊佔之故意，茲分述如下：
　⒈桃園市○○區○○段000 ○000 地號土地之所有權人均為石門農田
    水利會乙節，有土地登記第二類謄本、土地建物查詢資料在
    卷可稽（見臺灣桃園地方法院104年度重訴字第324 號民事
    卷第9 、11頁、前揭偵查卷第5頁），且為被告乙○○、丁○○2
    人所明知（見前揭偵查卷第6頁及背面、第17頁背面），則
    被告2人如欲占有、使用上開土地，自須取得合法權源甚明
    。
  ⒉被告乙○○於99年間即曾因將鐵皮屋修車廠擴建，而占用桃園
    市○○區○○段000地號土地，經臺灣桃園地方法院判處竊佔罪
    ，嗣更遭要求而於99年6月間將上開建物加以拆除，雖被告
    乙○○曾向石門農田水利會表示欲以購買或租用上開土地之方
    式處理，惟遭石門農田水利會拒絕，被告乙○○於收受上開刑
    事判決後，於99年12月3日補繳96至98年間之占用補償金後
    之某日，隨即在原地重建鐵皮屋，繼續從事修車業務等節，
    業據被告乙○○供承明確（見前揭偵查卷第6頁背面），核與
    證人莊育田於原審審理時證述明確（見原審卷第191頁）相
    符，復有臺灣桃園地方法院99年度審易字第26號刑事判決、
    石門農田水利會土地占用補償金繳費聯單影本在卷可憑（見
    前揭偵查卷第71頁、原審卷第81至82頁）。被告乙○○前既已
    因竊佔罪遭判決確定，則被告乙○○對於其就桃園市○○區○○段
    000 ○000 地號土地並無何合法占有權源自知之甚詳，且已
    將違法占用之部分予已拆除，然其竟在未能以合法購買或承
    租等方式取得土地使用權之情形下，於99年12月3日後之某
    日重新搭建建築物，用以經營修車廠，其主觀上顯有竊佔之
    故意。
　⒊被告丁○○明知其並無合法之占有權源，卻自103年2月15日起
    ，在桃園市○○區○○段000○000地號土地上，以舖設水泥、停
    放車輛、擺放貨櫃等方式加以占用：
  ⑴證人邱荷妹即丁○○之母於原審審理時證稱：因為伊等是作混
    泥土壓送的，所以有將上開土地拿來停放2臺水泥壓送車，
    也有停放貨櫃等語（見原審卷第258頁），且被告丁○○所占
    用之土地位置確實置放有貨櫃，此有石門農田水利會108 年
    11月22日石農管字第1080055271號函附之被告丁○○占用土地
    時間及占用情形資料（見原審卷第271頁），而被告丁○○之
    父劉昌富係於103年2月15日過世，此亦有劉昌富之個人基本
    資料查詢結果附卷可查（見前揭偵查卷第36頁），佐以被告
    丁○○於原審準備程序自承：在父親過世後開始使用上開土地
    ，有修補土地上之水泥，將上開土地用來停放其的大卡車等
    語（見原審卷第61頁），則被告丁○○自103年2月15日起即以
    舖設水泥、停放車輛、擺放貨櫃等方式占用上開土地乙情，
    應堪認定。
  ⑵證人莊育田於原審審理時證稱：被告丁○○使用石門農田水利
    會之土地共達3筆，僅1筆5平方公尺大小之土地有辦理承租
    ，由石門農田水利會向其收取租金，其餘2筆則均未辦理承
    租，而屬無權占有，由石門農田水利會向其收取占用補償金
    等語明確（見原審卷第190至193頁）；證人邱荷妹亦於原審
    審理時證稱：伊與被告丁○○共使用石門農田水利會數筆土地
    ，僅1筆向石門農田水利會承租的，要繳租金，其他都是占
    用的，要繳占用補償金，且占用補償金之金額高於租金等語
    （見原審卷第255頁），顯然被告丁○○所繳納之使用石門農
    田水利會土地之相關費用，包含租金及占用補償金等2種不
    同名目之費用，且占用補償金之金額更高於租金，則被告丁○○應知悉「占用補償金」與基於租賃關係所生之「租金」乃
    不同性質之費用，而無誤認其就上開土地係屬合法占有之可
    能，然被告丁○○卻以舖設水泥、停放車輛、擺放貨櫃等方式
    占用上開土地，其主觀上具有竊佔之故意，實堪認定。
　㈢被告乙○○之選任辯護人為被告乙○○辯稱：被告乙○○於占有之
    初，即為石門農田水利會所知悉，且按時繳納補償金，另被
    告雖曾受民事拆屋還地訴訟確定，然判決確定後三個月內，
    被告即與石門農田水利會召開協調會，被告除繳納違約金外
    ，被告乙○○占用案以占用補償金辦理，被告已依該會議紀錄
    繳違約金，也繼續繳占用補償金，石門農田水利會實際上並
    未要求被告乙○○要拆屋還地，而是以繳納占用補償金方式，
    同意被告繼續使用云云。惟：
　⒈被告乙○○前既已因竊佔罪遭判決確定，且已自行拆除違法竊
    佔之部分，當知悉對於桃園市○○區○○段000○000地號土地並
    無何合法占有權源，且被告乙○○亦自承多次欲向石門農田水
    利會表示承租土地之意願，均遭石門農田水利會拒絕，顯見
    被告乙○○知悉其僅除依石門農田水利會之要求繳交占用補償
    金外，與石門農田水利會間並無任何合法使用之法律關係，
    並非只要繳交占用補償金，即得合法使用上開各該土地。
  ⒉再者，石門農田水利會早於104年7月17日即向被告乙○○提起
    民事訴訟，主張就上開土地為無權占有，應拆屋還地，並給
    付相當於租金之不當得利，於本案偵查中被告乙○○經調查員
    告知其未停止非法使用並回復原狀，已涉及刑事之竊佔罪。
    然被告迄今仍未拆除各該非法占用之建物，此復有其等占用
    現況照片及占用情形資料附卷足證（見原審卷第271至279頁
    ）。益見被告乙○○明知其係屬無權占有上開地號、面積之土
    地，卻從未試圖拆除建物、回復原狀，則被告乙○○並無誤認
    自己係合法占用，而係於99年12月3日後之某日重新搭建建
    築物即有竊佔之主觀意思至為明確。 
　㈣被告丁○○之選任辯護人為被告丁○○辯稱：本件占用情形是其
    父時代就到現在，在其父過世後，丁○○母親邱荷妹也是經石
    門農田水利會告知要變更繳納名義人，邱荷妹才會去辦理義
    務人變更為丁○○，丁○○才會變被告，所有款項也是邱荷妹在
    處理，被告丁○○主觀上無法認知到是竊佔云云。惟查：
  ⒈被告丁○○使用石門農田水利會之土地共達3筆，僅1筆土地有
    辦理承租，其餘2筆則均未辦理承租，而屬無權占有，業如
    前述，則被告丁○○當知悉就其無權占用之土地除依石門農田
    水利會之要求繳交占用補償金外，並無合法使用之法律關係
    。倘被告丁○○確信其無權占用之土地確有法律關係之存在，
    何以未向石門農田水利會辦理承租事宜，實有悖於常理。
  ⒉又被告丁○○暨知悉無權占用土地，卻於其父過世後，仍有以
    舖設水泥、停放車輛、擺放貨櫃等方式占用上開土地，則縱
    使辦理變更繳納名義人及繳納款項均非被告丁○○所為，亦難
    認被告丁○○無竊佔之故意。
  ㈤綜上所述，本案事證明確，被告乙○○、丁○○2人之犯行均堪認
    定，均應予依法論科。 　
二、新舊法比較
    被告乙○○、丁○○2人行為後，刑法第320條業於108年5月29日
    修正公布，同年月31日生效。修正前刑法第320條規定：「
    意圖為自己或第三人不法之所有，而竊取他人之動產者，為
    竊盜罪，處5年以下有期徒刑、拘役或500元以下罰金。意圖
    為自己或第三人不法之利益，而竊佔他人之不動產者，依前
    項之規定處斷」；修正後規定：「意圖為自己或第三人不法
    之所有，而竊取他人之動產者，為竊盜罪，處5年以下有期
    徒刑、拘役或50萬元以下罰金。意圖為自己或第三人不法之
    利益，而竊佔他人之不動產者，依前項之規定處斷」，將竊
    佔罪之罰金刑法定最高本刑提高至50萬元，經比較新舊法，
    修正後之規定並未較有利於被告乙○○、丁○○2人，依刑法第2
    條第1項前段之規定，自應適用被告乙○○、丁○○2人行為時即
    修正前刑法第320條第2項規定。
三、論罪、科刑及撤銷改判之理由 
  ㈠論罪
　⒈被告乙○○、丁○○2人所為，均係犯修正前刑法第320條第2項之
    竊佔罪，應依同條第1項規定處斷。本案被告乙○○自99年12
    月3日後至99年12月31日止某日起迄今（被告甲○○僅係被告
    乙○○之占有輔助人，詳後述）、被告丁○○自103年2月15日起
    至109年8月26日止，此有律師事務所函即石門農田水利會10
    9年9月15日石農管字第1090004407號函各1份在卷可參(見本
    院卷第273、277頁)，分別佔用上開石門農田水利會所有之
    土地，其等之犯罪行為於竊佔之始即已成立，嗣後之竊佔狀
    態，為不法狀態之繼續，應僅論以一罪。
　⒉又被告乙○○前因竊佔案件，經臺灣桃園地方法院以99年度審
    易字第26號判處有期徒刑6月，於99年10月7日執行完畢等情
    ，有本院被告前案紀錄表1份在卷可參。是其受徒刑之執行
    完畢後，5年以內故意再犯有期徒刑以上之本罪，符合刑法
    第47條第1項之累犯規定，參酌司法院大法官釋字第775號解
    釋意旨，衡以被告乙○○前因竊佔案件經判刑確定，並易科罰
    金執行完畢，卻仍未能戒慎其行，仍再次為相同罪質之犯行
    ，符合累犯者有其特別惡性及對刑罰反應力薄弱之立法理由
    ，是認依上開規定加重被告本刑，尚不生行為人所受刑罰超
    過其所應負擔罪責的情形，乃依前揭規定加重其刑。　
　㈡撤銷改判之理由
　  本件原審於審酌一切情事後，對被告乙○○、丁○○2人予以論
    罪科刑，固非無見。然查：
　⒈被告乙○○竊佔之時點為99年12月3日補繳96至98年間之占用補
    償金後至99年12月31日止之某日，而非原審認定之99年某日
    起，其繼續之狀態亦非至101年12月31日止，而係持續迄今
    ；被告丁○○竊佔之狀態至109年8月26日止，亦非原審認定之
    持續迄今。
　⒉本院審酌被告乙○○構成累犯及本案情節，認仍應適用刑法第4
    7條第1項累犯規定加重其刑，業見前述，原審未論累犯，顯
    有未合。
　⒊被告乙○○、丁○○2人於本院審理時均坦承犯行，則原審認為被
    告乙○○、丁○○2人否認犯行之量刑事實已有明確改變，且石
    門農田水利會亦具狀表示因被告2人均有依規定繳納占用補
    償金，對被告2人均同意不追究其等之犯行，此有刑事呈報
    狀㈡狀1份在卷可參（見本院卷第183至184頁），則被告乙○○
    、丁○○請求從輕量刑，為有理由，應由本院撤銷原判決，並
    自行改判。　　　 　 
　㈢科刑
　⒈爰審酌被告乙○○、丁○○2人明知本案土地屬於石門農田水利會
    所有之土地，其等均無合法使用之占有權源，竟仍分別竊佔
    上開土地，所為實無足取，惟念其等終能坦承犯行，且迄今
    均按時繳交占用補償金，彌補土地所有人所受之損害，且石
    門農田水利會亦表示對被告2人之犯行不予追究等情，此有
    前揭刑事呈報狀㈡狀在卷可參，兼衡被告乙○○自述高中畢業
    之智識程度、經濟狀況小康、被告丁○○自述國中畢業之智識
    程度、經濟狀況中等、家中有母親，另有3名未成年子女由
    其與配偶共同照顧，暨其等竊佔之動機、目的、手段，暨竊
    佔土地之大小、時間等一切情狀，分別量處如主文所示之刑
    ，並均諭知易科罰金之折算標準。
　⒉沒收部分：
  ⑴查被告乙○○、丁○○2人行為後，刑法關於沒收之規定，業於10
    5年7月1日修正施行；而同於105年7月1日修正施行之刑法第
    2條第2項規定：「沒收、非拘束人身自由之保安處分適用裁
    判時之法律」，此乃係關於沒收適用之準據法，其本身無關
    行為可罰性要件之變更，故於105年7月1日前揭法律修正施
    行後，如有涉及沒收適用之問題，即應逕依修正後刑法第2
    條第2項規定，直接依裁判時之法律。
  ⑵按犯罪所得，屬於犯罪行為人者，沒收之。前2項之沒收，於
    全部或一部不能沒收或不宜執行沒收時，追徵其價額，刑法
    第38條之1第1項前段、第3項分別定有明文。次按犯罪所得
    之沒收或追徵，有過苛之虞、欠缺刑法上之重要性、犯罪所
    得價值低微，或為維持受宣告人生活條件之必要者，得不宣
    告或酌減之，刑法第38條之2第2項亦定有明文。
  ⑶被告乙○○、丁○○2人竊佔石門農田水利會所有之土地，獲得相
    當於租金之不當得利，屬犯罪所得，而查乙○○、丁○○2人均
    有按時繳交之占用補償金，此有前揭刑事呈報狀㈡狀在卷可
    參；至石門農田水利會未及收取之占用補償金部分，石門農
    田水利會仍將依法繼續向被告2人追繳土地使用補償金，足
    認刑法沒收制度「剝奪犯罪利得」之立法目的已達，苟再對
    被告乙○○、丁○○2人宣告追徵，顯有過苛之情，爰依刑法第3
    8條之2第2項之規定，不予宣告沒收或追徵，附此敘明。
　⒊緩刑部分　　 　 
　⑴查被告丁○○前未曾受有期徒刑以上刑之宣告，有本院被告前
    案紀錄表1份在卷可參，且本件違法竊佔之部分，業已清空
    ，目前無占用之情事，此有石門農田水利會109年9月15日石
    農管字第1090004407號函在卷可參，足認本件被告丁○○係因
    一時失慮致罹刑典，情節尚輕，本院綜核全案情節及上情，
    認被告經此偵審程序及罪刑之宣告後，應知警惕而無再犯之
    虞，以暫不執行其刑為當，爰依刑法第74條第1項第1款之規
    定，予以宣告緩刑2年，以勵自新。
　⑵被告乙○○雖曾前因故意犯罪受有期徒刑以上刑之宣告，執行
    完畢後，5年以內未曾因故意犯罪受有期徒刑以上刑之宣告
    乙節，固有本院被告前案紀錄表1份在卷可參，然考量本案
    竊佔之時間，且被告乙○○前即以相類之手法為竊佔之犯行，
    目前尚未拆除違法竊佔之部分，依卷內事證尚無足認被告乙○○確以暫不執行宣告刑為適當之情事，爰不予緩刑之諭知。
     　　
參、無罪部分　　
一、公訴意旨略以：被告丙○○、甲○○均明知桃園市○○區○○段000○
    000地號土地均為石門農田水利會所有，竟意圖為自己不法
    之利益，未經石門農田水利會同意，分別為下列竊佔行為：
  ㈠被告丙○○自100年9月1日（起訴書誤載為100年1月1日，業經
    公訴檢察官更正）起迄今，在桃園市○○區○○段000地號土地
    上，搭設鐵皮屋，並在其內擺放桌椅作為住家及辦公室使用
    (占用面積如附表二編號1所示），以此方式竊佔石門農田水
    利會所有之桃園市○○區○○段000地號土地。
　㈡被告甲○○明知乙○○無權佔用前開土地並興建建築物，仍自102
    年起，使用乙○○興建之前開建物（占用面積如附表二編號2
    所示），甲○○以前開方式竊佔石門農田水利會所有之桃園市
    ○○區○○段000○000地號土地。
　　因認被告丙○○及甲○○2人均涉犯刑法第320條第2項竊佔罪嫌
    。
二、按犯罪事實應依證據認定之，無證據不得認定犯罪事實；又
    不能證明被告犯罪者，應諭知無罪之判決，刑事訴訟法第15
    4條第2項、第301條第1項分別定有明文。又事實之認定，應
    憑證據，如未能發現相當證據，或證據不足以證明，自不能
    以推測或擬制之方法，為裁判基礎（最高法院40年台上字第
    86號判決意旨參照）。
三、公訴意旨認被告丙○○及甲○○涉犯竊佔罪嫌，無非係以被告丙○○及甲○○於偵查之供述、證人莊育田於警詢、偵查之證述、
    石門農田水利會106年11月14日石農輔字第1060015069號函
    暨所附之104年起迄今補償金完繳清冊、桃園市○○區○○段000
    地號土地所有權查詢資料、現場照片、空拍圖及石門農田水
    利會繳款通知單等等為其主要論據。
四、訊據被告丙○○固然坦承有竊佔之犯行，惟其選任辯護人為被告丙○○辯稱：被告丙○○在與石門農田水利會租賃關係期間，在所租土地上蓋鐵皮屋，被告興建鐵皮屋時，對所占土地有占有權源存在，其雖違反契約約定興建鐵皮屋，但應僅是單純民事問題等語。被告甲○○則堅決否認有何竊占之犯行，辯稱：伊會使用那塊地是因為伊父親即被告乙○○有繳錢，伊以為這樣就可以使用，伊並無竊佔國有土地等語。其選任辯護人為被告甲○○辯稱：石門農田水利會上建物是99年間被告乙○○所建，被告甲○○在102年間經父親即被告乙○○要求回家經營修車廠，被告乙○○將義務人變更為甲○○，告知被告甲○○有按時繳納費用，可以繼續使用，並無竊佔之故意等語。經查：
　㈠關於被告丙○○部分
　⒈按被告之自白不得作為有罪之惟一證據，仍應調查其他必要
    之證據，以察其是否與事實相符，刑事訴訟法第156條第2項
    定有明文。次按刑法第320條第2項竊佔罪，必須行為人基於
    竊佔之犯意，意圖為自己或第三人不法之利益，乘他人不知
    之際，以和平方法，擅自佔據他人之不動產，而侵害他人之
    支配權者，始克相當，若行為人無此種意圖及犯意，縱有客
    觀之竊佔行為，亦因欠缺主觀因素而不構成該罪；而所謂「
    竊佔行為」應指「以己力支配他人不動產」而言，與同條第
    1項之竊盜罪，係將他人支配下之動產移置於自己支配下，
    除標的物不同外，並無二致；且若該不動產原即在其占有使
    用中，縱因嗣後產權為他人所取得而喪失繼續佔用之權源，
    苟非其於點交他人以後，復乘他人不知之際，擅自佔據該不
    動產，尚不能僅以其嗣後已無權使用而拒不遷讓，即遽依竊
    佔罪論擬。故竊佔罪之構成要件，除行為人行為時有竊佔故
    意外，以行為人於違反或未徵得權利人同意之情形下，不法
    佔用他人不動產，即將有權使用者對該不動產之監督管領力
    予以排除，進而將之移入行為人自己「持有支配狀態」之行
    為為必要。是若行為人本基於合法之使用收益關係而佔用不
    動產（如使用借貸或租賃關係），而該不動產早為行為人之
    持有（支配管領）下，則行為人占有之初，若無意圖為自己
    不法利益之犯意，復未破壞他人對不動產之持有支配關係，
    則與竊佔之構成要件即屬有間；若僅嗣後因契約終止其他原
    因致原有權占有人之使用收益該不動產之權源消滅而成為無
    權占有之人，若無積極排除他人對於該不動產之監督管領力
    進而建立自己持有關係之行為，僅消極地拒絕返還該不動產
    ，乃民事無權占有之問題，尚難論以竊佔罪。
　⒉被告丙○○固於本院審理時為對於竊佔之犯行坦承不諱，然被
    告丙○○於100年間，為從事藝品買賣之生意，曾以植栽之名
    義向石門農田水利會承租桃園市○○區○○段000○000地號土地
    ，租期為100年1月1日至101年12月31日，但於100年9月間，
    被告丙○○在桃園市○○區○○段000地號土地興建鐵皮屋作為藝
    品及植栽買賣之店面，鐵皮屋興建後，遭石門農田水利會發
    覺，經石門農田水利會表示被告丙○○已違反租約，上開土地
    不再繼續租給被告丙○○，並告知被告丙○○停止使用並恢復原
    狀，被告丙○○雖想繼續承租上開土地，但石門農田水利會拒
    絕再出租土地予被告丙○○，石門農田水利會並對被告丙○○提
    起桃園地方法院102年度重訴字第136號返還土地訴訟事件，
    雙方於102年11月5日訴訟中達成和解，被告丙○○同意自100
    年9月1日起至返還土地之日止給付不當得利予石門農田水利
    會，石門農田水利會於104年4月22日發函通知被告丙○○於10
    4年5月31日前排除占用物、返還土地，惟被告丙○○未依約清
    除並返還土地，石門農田水利會乃於104年提起請求返還土
    地事件等情，業據被告丙○○供承在卷（見前揭偵查卷第3頁
    背面至第4頁），且經證人莊育田於原審審理時證稱明確（
    見原審卷第186至194頁），復有被告丙○○與石門農田水利會
    間所訂定之「會有土地或水利建造物出租使用租賃契約書」
    及石門農田水利會106 年11月14日石農輔字第1060015069號
    函附之桃園市○○區○○段000 ○000 地號土地之占用補償金完
    繳記錄清冊、102年度重訴字第136號和解筆錄暨切結書等件
    在卷可憑（見前揭偵查卷第10、74、83至84頁）。足見被告
    丙○○佔用桃園市○○區○○段000地號土地之始，確係因合法租
    賃關係而來，且石門農田水利會亦知悉被告自100年1月1日
    起，取得土地之使用權。
  ⒊縱被告因違反上開租賃契約約定興建鐵皮屋作為藝品及植栽
    買賣之店面，且已知悉石門農田水利會已與其終止租賃契約
    乙事，石門農田水利會並於104年4月22日發函通知被告丙○○
    於104年5月31日前排除占用物、返還土地，惟被告丙○○未依
    約清除並返還土地，自100年1月1日承租上開土地以來，持
    續不間斷於其上使用，其自始占有土地之狀態並未改變，亦
    未經法院強制執行交還上開佔用之土地並解除其占有，上開
    土地始終在被告占有使用中，被告之占有仍係原占有狀態之
    繼續，並非另一擅自竊佔之行為，並未另行排除石門農田水
    利會之占有而支配該土地，依前揭說明，自難僅以其嗣後無
    權使用上開土地而仍不遷讓，即遽以竊佔罪論處。
　㈡關於被告甲○○部分
　⒈按刑法第320條第2項之竊佔罪，為即成犯，於其竊佔行為完
    成時犯罪即成立，以後之繼續竊佔乃狀態之繼續，而非行為
    之繼續，故在他人竊佔之後，協助竊佔之人或與之共同繼續
    佔用該竊佔之不動產者，因刑法不處罰「事後共犯」，故其
    難以竊佔罪之共同正犯或幫助犯論擬。
　⒉被告乙○○於99年12月3日後某日起，在桃園市○○區○○段000○00
    0地號土地重新搭建建築物，業經認定如前。而被告乙○○於
    調查處時供稱：伊後來在原地重建鐵皮屋共5間繼續從事修
    車業務迄今，而103、104年間也提供一間鐵皮屋予伊兒子即
    被告甲○○從事洗車業務迄今等語（見前揭偵查卷第6頁背面
    ），且被告甲○○於調查處及原審準備程序時均供稱：桃園市
    ○○區○○段000地號上的鐵皮屋是由伊父親即被告乙○○搭建的
    ，伊為了汽車修理及汽車美容保養事業，於102年使用被告
    乙○○搭建的鐵皮屋廠房等語（見前揭偵查卷第13頁背面、原
    審卷第58頁）。是被告乙○○於99年12月3日後某日起，在桃
    園市○○區○○段000○000地號土地重新搭建建築物，並於102年
    間將部分違法搭建之鐵皮屋交予被告甲○○使用。則被告乙○○
    於99年12月3日後某日起，在桃園市○○區○○段000○000地號土
    地重新搭建建築物，斯時其竊佔行為即已完成。嗣後被告乙○○於102年將修車場交由其子被告甲○○而為占有輔助人，被
    告甲○○所為應係在被告乙○○完成竊佔行為後，尚無成立竊佔
    罪可言。　
　㈢綜上所述，公訴人所舉之證據，均尚不足為不利於被告丙○○
    及甲○○2人事實之認定，亦未達一般人均不致有所懷疑，而
    得確信被告丙○○及甲○○2人已該當刑法竊佔罪之真實程度，
    是本件既難以證明被告丙○○及甲○○2人有竊佔之情事，屬不
    能證明被告犯罪，自應為有利於被告丙○○及甲○○2人之認定
    ，揆諸前開規定及說明，依法應為被告丙○○及甲○○2人無罪
    之諭知。
五、被告丙○○、甲○○部分撤銷改判之理由
    原審未予仔細勾稽，而為被告丙○○、甲○○2人有罪之判決，
    尚嫌速斷。被告丙○○、甲○○上訴意旨指摘原判決不當，為有
    理由，應由本院將原判決關於上開有罪部分撤銷改判，並為
    被告丙○○、甲○○無罪之諭知。
據上論斷，應依刑事訴訟法第369條第1項前段、第364條、第299
條第1項前段、第301條，修正前刑法第320條第2項、第1項，刑
法第2條第1項前段、第47條第1項、第41條第1項前段、第74條第
1項第1款，刑法施行法第1條之1第1項、第2項前段，判決如主文
。
本案經檢察官林欣怡提起公訴，檢察官卓俊吉到庭執行職務。
中　　華　　民　　國　　109 　年　　9 　　月　　30　　日
                  刑事第二十一庭審判長法　官  許宗和
                                      法　官  黃惠敏
                                      法　官  章曉文
以上正本證明與原本無異。
不得上訴。
                                      書記官  陳媖如
中　　華　　民　　國　　109 　年　　10　　月　　5 　　日
附錄本案論罪科刑法條
修正前中華民國刑法第320條
意圖為自己或第三人不法之所有，而竊取他人之動產者，為竊盜
罪，處5 年以下有期徒刑、拘役或 5 百元以下罰金。
意圖為自己或第三人不法之利益，而竊佔他人之不動產者，依前
項之規定處斷。
前二項之未遂犯罰之。

附表一
編號 被告 占用地號 占用面積   1 乙○○ 桃園市○○區○○段000地號 279.2平方公尺    桃園市○○區○○段000地號 0.51平方公尺    2 丁○○ 桃園市○○區○○段000地號 30平方公尺    桃園市○○區○○段000地號 131平方公尺  

附表二
編號 被告 占用地號 占用面積   1  丙○○  桃園市○○區○○段000地號 194.72平方公尺    2 甲○○ 桃園市○○區○○段000地號 279.2平方公尺    桃園市○○區○○段000地號 0.51平方公尺